最高法院刑事判決　　　　　　　　　　　　　　　九十三年度台上字第三四００號
　　上　訴　人　甲○○
　　選任辯護人　吳澄潔律師
右上訴人因偽造文書案件，不服臺灣高等法院高雄分院中華民國九十三年四月二十七
日第二審判決（九十三年度上訴字第二二三號，起訴案號：臺灣屏東地方法院檢察署
九十二年度偵字第五一五０號、第六０九五號），提起上訴，本院判決如左：
    主  文
原判決撤銷，發回臺灣高等法院高雄分院。
    理  由
本件原判決認定上訴人甲○○係屏東縣潮州鎮市十六號日日新電視遊藝器專賣店
負責人，前於民國八十九年間曾因販賣盜版遊戲軟體光碟，經臺灣高等法院高雄分院
判處有期徒刑一年，尚未確定，竟仍不知警惕，明知原判決附件一至四所示之商標圖
樣，均經日商．新力電腦娛樂股份有限公司（下稱新力公司），向經濟部智慧財產局
註冊取得商標專用權，指定使用在電腦、錄有電腦程式之卡帶、磁卡、光牒及卡匣、
與電視連用之電子遊樂器、電腦、家用微電腦、公司用微電腦、硬體、軟體、電腦用
磁帶磁碟、電視遊樂器程式卡帶、磁帶、驅動器，或光筆、磁碟、磁片、鍵盤、印表
機、磁碟機、電腦、電腦卡匣程式帶、錄有電腦程式之磁帶、電視遊樂器用之程式卡
帶、光碟等商品，且均在專用期限內，復明知新力公司為明確標示其產品來源，將「
ＰＳ設計圖」、「PlayStation」、「Arc The Lad」及「GRAN TURISMO THE REAL DR
IVING SIMULATOR 及圖」等商標圖樣，重製於各個電腦程式內容前，於執行程式時，
在螢幕畫面會出現上開影像及符號。而未經授權之他人亦於該判決附表一編號三及編
號五至八所示光碟片外觀上，分別印有仿冒新力公司享有商標專用權之「ＰＳ設計圖
」、「PlayStation」、「Arc The Lad」及「GRAN TURISMO THE REAL DRIVING SIMU
LATOR 及圖」等商標圖樣。且使用者透過電視遊樂器執行原判決附表一所示之遊戲光
碟片時，亦會在電視或電腦螢幕上出現上開商標圖案；於執行該判決附表二所示盜版
光碟時，則會顯現「Licenced by Sony Computer Entertainment Inc.」等文字（即
經新力電腦娛樂股份有限公司授權製造），使光碟片置於遊樂器執行時，該商標圖樣
名稱即出現於螢幕畫面，讓使用者知悉該產品係新力公司所生產之商品，足以表示一
定用意之證明。又明知如原判決附表一編號一至編號五及附表二編號一、二所示遊戲
光碟八片，係他人未經著作財產權人新力公司授權或同意，而擅自重製之盜版遊戲軟
體光碟；如該判決附表一編號三一、三六、六五所示遊戲光碟八片，係他人未經著作
財產權人臺灣光榮綜合資訊股份有限公司（下稱光榮公司）授權或同意，而擅自重製
之盜版遊戲軟體光碟；其他扣案之盜版光碟，則係未經不詳著作權人授權或同意而擅
自重製之遊戲軟體光碟。竟仍基於意圖營利，販賣仿冒盜版光碟及行使偽造私文書之
概括犯意，自九十二年五月間起，向姓名年籍不詳綽號「阿德」及「小楊」之成年男
子，販入如原判決附表一、二所示之盜版光碟片，未經各該著作財產權人同意或授權
，即在上址陳列並販賣予不特定顧客，足生損害於新力公司。其中原判決附表一所示
之光碟片，上訴人以每片新台幣（下同）二百元之價格出售，從中賺取五十元之差價
；該判決附表二所示之光碟片，則以每片五十元之價格賣出，每片從中賺取十五元之
差價，每日營業額約一、二千元左右。於九十二年十月九日下午二時十分許，在上址
為警查獲，並扣得如原判決附表一、二所示之盜版光碟片共一百三十一片及目錄二十
一本等情。因將第一審科刑判決撤銷，改判仍論處上訴人連續行使偽造私文書，足以
生損害於他人罪刑（處有期徒刑八月），固非無見。
惟查：（一）有罪判決書所記載之犯罪事實，為論罪科刑適用法律之基礎，故凡於適
用法律有關之重要事項，必須詳加認定，明確記載，然後於理由內敘明犯罪事實所憑
之證據及認定之理由，始足為適用法律之依據。若事實未有此記載，而理由加以說明
，為理由失其依據。如事實有此記載，理由未予說明，則為理由不備，按諸刑事訴訟
法第三百七十九條第十四款規定，其判決當然為違背法令。原判決事實認定：「使用
者透過電視遊樂器執行原判決附表一所示之遊戲光碟片時，會在電視或電腦螢幕上出
現上開商標圖案（指「ＰＳ設計圖」、「PlayStation」、「Arc The Lad」及「GRAN
TURISMO THE REAL DRIVING SIMULATOR及圖」等商標圖樣）；於執行該判決附表二所
示盜版光碟時，則會顯現「Licenced by Sony Computer Entertainment Inc.」等文
字（即經新力電腦娛樂股份有限公司授權製造），使光碟片置於遊樂器執行時，該商
標圖樣名稱即出現於螢幕畫面，讓使用者知悉該產品係新力公司所生產之商品，足以
表示一定用意之證明」，如若無誤，似意指透過電視遊樂器執行原判決附表一、二所
示之仿冒光碟時，會分別呈現新力公司之商標圖樣及 「Licenced by Sony Computer
Entertainment Inc.」等文字。惟於理由內，未具體說明為此認定所憑之證據及其
理由，自屬理由不備。（二）「著作人於著作完成時享有著作權，但本法另有規定者
，從其規定」，為著作權法第十條所明定。是我國著作權法對於著作權之保護，除該
法另有規定外，原則上採創作主義。而我著作權法對外國人著作權保護之規定（即該
法第四條），即屬該法之另有規定。則依著作權法第四條第一、二款規定，外國人之
著作，除條約或協定另有約定，經立法院議決通過者，從其約定外，在合於一、該外
國人之本國，對中華民國人之著作，在相同之情形下，亦予保護並經查證屬實，且於
中華民國管轄區域內首次發行或於中華民國管轄區域外首次發行後三十日內在中華民
國管轄區域內發行者；二、依條約、協定或其本國法令、慣例，中華民國人之著作得
在該國享有著作權者，該外國人之著作，始得依我著作權法享有著作權。原判決附表
一編號六至三十、三二至三五、三七至六四、六六至六九；附表二編號三至四一所示
之著作，其著作權人究係何人﹖是中華民國國民、抑或外國人，關係該等著作權應依
何條件受我著作權法之保護，自應詳加查證根究明白，原審就此未加調查，即就此部
分著作論處上訴人罪刑，不但犯罪事實不明，不足為論罪之依據，復有證據調查未盡
之違法。（三）犯商標法第八十一條、第八十二條之罪所製造、販賣、陳列、輸出或
輸入之商品，不問屬於犯人與否沒收之，固為該法第八十三條所明定。惟依該法條宣
告沒收之商品，應以仿冒商標圖樣之商品為限。依原判決理由說明，扣案仿冒光碟片
上僅附表一編號三、編號五至八所示光碟片外包裝上，分別印有仿冒新力公司享有商
標專用權之「ＰＳ設計圖」、「PlayStation 」等商標名稱圖樣，而原判決附表一編
號六至三十、三二至三五、三七至六四、六六至六九；附表二編號三至四一所示之著
作，其著作權人究係何人，復屬不明，則該等光碟片以遊樂器、光碟機操作，於電視
或電腦螢幕上，是否皆會出現新力公司享有專用權之上開商標圖樣﹖另原判決事實既
認定其附表一編號三一、三六、六五所示遊戲光碟八片之著作財產權人係光榮公司，
則以遊樂器、光碟機操作該等光碟片，於電視或電腦螢幕上，是否皆會呈現新力公司
享有專用權之上開商標圖樣﹖關係上開商品是否屬犯商標法第八十一條、第八十二條
之商品及能否依同法第八十三條規定就該等仿冒光碟片宣告沒收，原審僅憑檢察官取
樣三片勘驗之勘驗筆錄，即認前揭光碟片以遊樂器、光碟機操作，於電視或電腦螢幕
上，皆會出現新力公司享有專用權之上開商標圖樣，而依商標法第八十三條規定併予
宣告沒收，顯屬率斷，而此部分事實不明，本院亦無從為原判決適用沒收法則當否之
判斷。以上，或係上訴意旨所指摘，或為本院得依職權調查之事項，應認原判決有撤
銷發回更審之原因。
據上論結，應依刑事訴訟法第三百九十七條、第四百零一條，判決如主文。
中　　　華　　　民　　　國　　九十三　　年　　　七　　　月　　　二　　　日
                              最高法院刑事第一庭
                                  審判長法官  施　文　仁
                                        法官  林　永　茂
                                        法官  蕭　仰　歸
                                        法官  王　居　財
                                        法官  林　開　任
      右正本證明與原本無異
                                              書  記  官
中　　　華　　　民　　　國　　九十三　　年　　　七　　　月　　　八　　　日
                                                                        ｖ
